【裁判字號】    94,家上,112
【裁判日期】    950613
【裁判案由】    離婚等
【裁判全文】
臺灣高等法院民事判決                 94年度家上字第112號
上  訴  人  丁○○
訴訟代理人  許進德律師
複代理人    劉金玫律師
訴訟代理人  蘇夏曦律師
被上訴人    丙○○(即丙○○)
訴訟代理人  岳  珍律師
上列當事人間請求離婚等事件，上訴人對於中華民國93年6月25
日臺灣臺北地方法院92年度婚字第329號第一審判決提起上訴，
本院於95年5月30日言詞辯論終結，判決如下：
    主  文
上訴駁回。
第二審訴訟費用由上訴人負擔。
    事實及理由
一、上訴人主張：兩造於民國（下同）80年2月4日結婚，婚後育
    有已成年子女戊○○（○○年○○月○○日生，於本院言詞辯論終
    結時已成年）及庚○○（○○年○○月○○日生）2人，並共同經營
    國術館，由伊授權被上訴人料理館內及家中之財務，前後共
    計15、6年，兩造感情不錯。惟婚後不久，被上訴人即沈迷
    於股票買賣，自86年間起投資失利，不僅花光家中近20年積
    蓄，並對外標會、借款負債新台幣 (下同)6百多萬元，伊於
    89 年間4、5月間知悉後，先則費力清償前債，並禁止被上
    訴人再行管理兩造間之財物，兩造因此爭吵不斷，且被上訴
    人仍未能悔改，不顧伊之反對，繼續對外舉債，兩造因金錢
    觀念差距過大，已嚴重破壞伊對被上訴人之信任及感情，伊
    並因此罹患憂鬱症及伴侶關係障礙，又被上訴人自90年11月
    初離家後不理家務，兩造分居迄今，被上訴人返家僅為搜刮
    財物，兩造間之婚姻關係已因前開重大事由而不能繼續維持
    等情，爰依民法第1052條第2項之規定，求命准兩造離婚，
    併定由伊行使或負擔對於未成年子女戊○○及庚○○之權利
    義務之判決。原審為上訴人全部敗訴之判決，經其不服提起
    上訴。並於本院聲明：(一)原判決廢棄。(二)上開廢棄部分，准
    上訴人與被上訴人離婚。(三)兩造未成年子女庚○○權利義務
    之行使或負擔由上訴人任之（原審所為駁回未成年子女戊○
    ○之監護及給付扶養費部分，經上訴人於94年7月4日當庭撤
    回上訴而告確定）。
二、被上訴人則以：兩造自78年起投資股票，並由上訴人擔任伊
    融資、融券之保證人或債務人，伊投資股票係經由上訴人同
    意，並受上訴人之唆使，伊未使用上訴人名義參加互助會，
    伊名下之互助會則由伊自行繳納，另伊受上訴人之要求代辦
    保單質押借款，借得款項均以支票存入上訴人帳戶供上訴人
    使用，並非由伊私用，至於信用卡部分，帳單內所載消費項
    目或為電話費用，或為保險費用，或購買家庭用品，至於上
    訴人名下之信用卡帳單，則與伊無涉，上訴人雖主張伊欠債
    一千多萬元，惟未能舉證明確實數目，亦無法證明該欠債係
    供伊私用或投資股票，且伊之負債肇因於上訴人，即為上訴
    人之兄負債、養育其兄之子女，並為上訴人老家支付房屋工
    程款，且伊將股票出售所得股款及標得之互助會款亦用以清
    償積欠上訴人兄之債務，況且上訴人既願意為伊清償負債，
    自不得再據以請求判決離婚，又伊經歷此波折後即未再從事
    股票交易，上訴人亦未能證明伊之負債仍有增加之情形，自
    無上訴人所稱兩造婚姻有無法維持之重大事由，至伊於90
    年11月間因遭上訴人毆打、辱罵及驅趕後離家，上訴人並拒
    絕伊返家，伊之後返家係為找尋護照並取走幾塊cd，伊並非
    搜刮家中財物，伊遭上訴人禁止返家，使兩造長期分居，及
    致伊無法打理家務照顧小孩，難謂上訴人毫無過失；又上訴
    人罹患憂鬱症，係發生於原審判決其敗訴之後，當時兩造業
    已分居多時，上訴人罹病實與前開借款、股票交易之事完全
    無關等語，資為抗辯。並於本院聲明：上訴駁回。
三、上訴人主張兩造於80年間結婚，迄今婚姻關係仍存在，兩造
    並育有未成年子女庚○○之事實，為被上訴人所不爭執，復
    有戶籍謄本為證（見原審卷9-10頁），自堪信為真實。
四、上訴人又主張兩造間有難以維持婚姻之重大事由等語，則為
    被上訴人所否認，並以前揭情詞置辯。經查：
  (一)按夫妻均有民法第1052條第1項所定情形之一時，雙方各得
    向法院請求離婚，不能以請求之一方亦有判決離婚原因，即
    謂其不得訴請離婚；同條第二項但書規定難以維持婚姻之重
    大事由應由夫妻之一方負責者，僅他方得請求離婚，係為公
    允而設，故難以維持婚姻之重大事由，夫妻雙方均須負責時
    ，應比較衡量雙方之有責程度，僅責任較輕之一方，得向責
    任較重之他方請求離婚，有責程度相同時，雙方均得請求離
    婚，始符公平（最高法院90年度台上字第2215號判決意旨參
    照）。又婚姻係以夫妻之共同生活為目的，夫妻間應以誠摯
    相愛為基礎，相互尊重、忍讓與諒解，互相協力保持其共同
    家庭生活之圓滿、安全及幸福，非有足以破壞共同生活或難
    以維持婚姻之重大事由，夫妻之一方固不得任意訴請離婚；
    惟若上開基礎動搖或不復存在，均無維持婚姻之意欲，致無
    從繼續保持共同家庭生活之圓滿、安全及幸福，且無復合之
    可能，而生婚姻之破綻者，即應認有難以維持婚姻之重大事
    由存在，夫妻之一方即得依該規定請求離婚。至是否有難以
    維持婚姻之重大事由，判斷標準為婚姻是否已生破綻而無回
    復之希望，此不可由已喪失維持婚姻意欲之主觀面加以認定
    ，而應依客觀的標準，即難以維持婚姻之事實，是否已達於
    倘處於同一境況，任何人均將喪失維持婚姻希望之程度以決
    之。
  (二)本件上訴人主張被上訴人婚後沈迷於股票買賣，並自86年間
    起投資失利，花光家中近20年積蓄，並對外標會、借款負債
    六百多萬元等情，為被上訴人所否認。經查，上訴人主張被
    上訴人因投資股票失利，花光家中20年積蓄，固據提出被上
    訴人名下○○航空股份有限公司（下稱○○公司）股票原有
    1,381,502股，於88年間經出售僅餘不到1千股之○○公司股
    東分戶卡查詢，及被上訴人於87年利息所得大約為4萬多元
    ，至88年僅餘6千多元之該年度綜合所得稅結算申報書為憑
    （見本院卷122-123、119-120頁）；惟查，上訴人自陳兩造
    婚後即由被上訴人管理家中財務等語（見本院卷114頁），
    並引述被上訴人在中華民國社區諮商學會進行心理衡鑑時所
    稱上訴人將錢全交被上訴人管，上訴人再向被上訴人拿，大
    筆錢就由被上訴人帳戶支出等語（見本院卷114頁反面、原
    審卷106頁），且上訴人對被上訴人抗辯其代上訴人之兄償
    還債務，並養育上訴人兄之子女，暨支付上訴人老家屋屋之
    工程款123萬元之情並不爭執（見本院卷111頁正、反面、11
    8頁、148頁），僅稱或係81年間債務、或為其能力所及，或
    基於孝心出資翻修，均與被上訴人花光家中積蓄無涉等語，
    然此足資證明兩造家中所有大、小支出於上訴人授權被上訴
    人管理財務期間均由被上訴人負責處理，則前開股票出售及
    存款利息之銳減，雖屬兩造共同資產之減少，惟尚不足證明
    被上訴人係因投資股票而耗盡家財。次查，上訴人再主張被
    上訴人因投資股票失利，並對外借貸，固再提出互助會單、
    證明書、保單借款借據及證人戊○○、乙○○之證詞（見本
    院卷115頁）。雖前開由會首辛○○、壬○○所出具證明書載
    明其等所鳩集之互助會係由被上訴人以上訴人名義參加，被
    上訴人得標後，餘款由上訴人繳納等情（見原審卷14、16
    頁），惟被上訴人否認該證明書形式上之真正，則該證明書
    自未能為上訴人有利之證明；至於其他以癸○○、子○○為
    會首之互助會單（見原審卷12、17頁），被上訴人抗辯前者
    為其自己參加之互助會並自行支付死會款，後者則為上訴人
    自己參加之互助會，因遭上訴人驅趕離家而無法再代上訴人
    支付等語，上訴人就互助會係遭被上訴人冒名參加及該死會
    款係由負責清償之有利事實，未能舉證證明，則上訴人據此
    主張係被上訴人私下之借款作為買賣股票之用，並使其因而
    負債清償，自無所據。至證人乙○○到庭證稱：被上訴人向
    其借款2次，惟其並未出借等語（見本院卷90-91頁），證人
    己○○到庭證稱：甲○○告知上訴人為被上訴人還款50萬元
    等語，前者乙○○既未出借款項予被上訴人，後者屬傳聞證
    據，亦不足以證明被上訴人因投資股票失利對外借貸。末以
    ，證人戊○○於本院到庭證稱：因被上訴人借款，且家人討
    論錢的問題時，說被上訴人虧損，亦未據被上訴人否認等語
    （見本院卷65頁），然上訴人自陳其知悉被上訴人負債後仍
    願意代被上訴人償還已知之借款等語（見本院卷115頁反面
    ），是上訴人既願為被上訴人清償已知借款，則縱被上訴人
    有因投資股票失利並對外舉債之情形，亦難認已足以破壞兩
    造共同生活或有難以維持婚姻之重大事由。是上訴人以其知
    悉被上訴人對外借貸前之財務管理及舉債，主張兩造有難以
    維持婚姻之重大事由，尚不足採。
  (三)上訴人土再主張伊89年4、5月間獲悉被上訴人對外舉債後，
    兩造間為家中財務之管理時常發生爭吵，且伊為被上訴人清
    償債務後，被上訴人復再借貸投資股票，並繼續以伊之保單
    質押借款、信用卡借款，兩造間之金錢觀念差異甚大，爭吵
    中被上訴人訴諸不理性之言行，伊並因而罹患憂鬱症等語，
    並舉證人郭璉馨、乙○○、己○○之證詞，及提出信用卡帳
    單、保單借款借據、心理衡鑑報告、診斷証明書及證券公司
    客戶交易明細表為憑。經查，上訴人自陳被上訴人係於88年
    間向甲○○借款等語（見本院卷170頁反面），又被上訴人
    向乙○○借款遭拒，已如前述，則證人己○○、乙○○之證
    詞均不足以證明被上訴人於前述上訴人於89年4、5月間獲悉
    其對外舉債後，仍復向他人借貸之事實；又依上訴人所提出
    兩造名下之信用卡帳單（見原審卷24-32頁）所載，每期帳
    單應繳數額固自10餘萬至20餘萬元不等，帳務明細亦有循環
    息，惟該帳單內所載消費明細中則未見有以信用卡借貸之名
    目，自難單憑該信用卡帳單認定被上訴人於89年4、5月以後
    再行以信用卡借款之事實。次查，上訴人亦稱89年出事前伊
    印章、存摺、身分證交被上訴人保管，並全權授權被上訴人
    處理，並自89年8、9月間不再讓被上訴人管理財務等語（見
    原審卷146、145頁），衡情上訴人自行管理財務後即將身分
    證、印章、存摺等物取回自行保管，然觀諸上訴人所提出保
    險公司之保單借款單據（見本院卷124-126），其上或無被
    上訴人代理之資料（即本院卷124頁，○○人壽保險股份有
    限公司部分於89年以後之借款未見有被上訴人之代理資料）
    ，或該借款係匯撥至帳戶（即本院卷125頁），或有以上訴
    人於要保書或留存保險公司印鑑相符之印章蓋印於上，參諸
    前開上訴人自行保管身分證、印章、存摺之情，要難認前開
    保單質借係由被上訴人所為或未經上訴人授權，是此部分尚
    難認係被上訴人自行對外之舉債。再查，證人戊○○雖陳稱
    ：「爸爸問為何要向別人借錢，之前還欠錢，我（指上訴人
    ）幫你（指被上訴人）還沒有關係，但是沒有想到母親還繼
    續買股票，他們是大吵、母親摔東西」、「（法官問：母親
    現在還買賣股票？）證人應該有，我是聽到我表姐說我母親
    向她借錢，我想我母親有工作，為何要借錢，應該是買賣股
    票。」等語（見本院卷64頁反面）、證人乙○○證稱：「被
    上訴人將二人所賺的錢，投資在股市輸掉，上訴人幫被上訴
    人還過，但是被上訴人後來又投資股票輸錢。」等語（見本
    院卷90頁），然證人戊○○所言，或自上訴人處聽聞，或屬
    臆測之詞，證人乙○○亦未具體言明被上訴人再行借款之情
    形，是其等證詞自無從證明被上訴人有再行借款投資股票之
    事實。況且依上訴人所提被上訴人之證券公司客戶交易明細
    表（見本院卷13頁）所示，被上訴人於90年12月14日與同年
    月17日之交易狀況，其中全部都是「券沖」、「券賣」亦即
    係以融資、融券之方式為買賣股票，且自89年3月28日起至
    93年10月12日間每一筆買進、賣出價金之總和，雖有125,91
    1,150元，但包括手續費、交易稅、融資利息、券擔保品利
    息、券手續費券標借費等被上訴人僅虧損59,516元等情，而
    上訴人亦稱被上訴人目前仍有購買期貨、股票，但是否負債
    不清楚等語（見本院卷172頁），自難認被上訴人事後再為
    股票之交易有嚴重虧損之情形。另兩造間有關金錢觀念之歧
    異，尚可依○○醫院協談中心個案報告（下稱協談中心
    報告）中所載（見本院卷146頁函檢送之附件），建議上訴
    人採取夫妻分別財產制，使其經濟上受保障，而上訴人罹患
    之憂鬱症及伴侶關係障礙縱依上訴人所稱與兩造間金錢觀念
    歧異有關，亦可藉此一併解決，是依一般客觀標準，尚難據
    此即認兩造難以維持婚姻。至證人戊○○到庭證稱：兩造吵
    架會出現拳打腳踢，有一次伊見被上訴人開瓦斯，開了又關
    ，及拿菜刀比劃等語（見本院卷65頁），及被上訴人於90年
    間自行書寫之卷附離婚協議書2紙（見原審卷33-34頁），惟
    前者係兩造爭吵時被上訴人之情緒反應，雖有過當，惟僅有
    一次，尚難認已使上訴人身心嚴重受創並致兩造婚姻發生破
    綻，而後者協議書上未見上訴人署名，顯見當時兩造尚未達
    成結束婚姻關係之合意，此亦為上訴人於○○醫院協談
    時所述（見本院卷146頁函檢送之附件），嗣被上訴人先後
    於原審及本院一再表示不願離婚等語（見原審卷89、117頁
    、本院卷130頁），亦難認被上訴人曾有離婚意念即使兩造
    婚姻無法維持。
  (四)上訴人再主張兩造自90年11月間分居迄今，感情已經破裂無
    法挽回，繼續維持婚姻關係亦無幸福可言，且兩造子女及協
    談中心之心理諮商師亦認為兩造難以復合等語。經查，兩造
    分居迄今固4年有餘，惟上訴人自陳及兩造子女戊○○、庚
    ○○均稱上訴人拒絕被上訴人返家等語（見原審卷116、118
    頁），雖上訴人以兩造金錢觀念差異過大為由，惟此及財
    產之管理，上訴人尚不得作為拒絕履行同居屬身分義務之正
    當理由，則此長久分居之婚姻破綻，上訴人之可責性自較被
    上訴人為高，揆諸前開說明，上訴人尚不得據以請求離婚。
    至兩造之子女雖贊成兩造離婚（見原審卷118頁），及○○
    醫院協談中心之諮商心理師亦認兩造復合機會不大（見本院
    卷146頁函檢送之附件），惟此肇因於兩造金錢觀念之相歧
    ，在兩造未依諮商心建理師之建議採取夫妻分別財產制，以
    促使互相協力保持其共同家庭生活之圓滿、安全及幸福前，
    兩造子女及諮商心理師遽認兩造間婚姻關係已無維持之必要
    ，自嫌率斷。
  (五)綜前，上訴人授權被上訴人管理家中財務期間所生之負債既
    經上訴人允諾償還，上訴人復未能舉證證明被上訴人事後再
    行買賣股票嚴重失利並對外繼續舉債，而兩造間金錢觀念之
    相歧亦非無解決之道，尚難認兩造婚姻已生難以維持之重大
    事由；至兩造長期分居部分，因上訴人之可責性較高，上訴
    人亦不得據為請求離婚之事由。
五、綜上所述，上訴人主張被上訴人沈迷於股票買賣，投資失利
    ，花光家中積蓄，並對外舉債，兩造因金錢觀念差距過大，
    致伊罹患憂鬱症，且長期分居迄今，兩造間之婚姻關係，有
    無法維持婚姻之重大事由，為不足採；被上訴人抗辯伊綜理
    家中龐大支出，並無積蓄，亦未因投資股票對外舉債，且兩
    造分居係因上訴人拒絕伊返家等，尚屬可採。從而，上訴人
    依民法第1052條第2項規定訴請判決離婚，為無理由，應予
    駁回。又上訴人離婚之訴既為無理由，則其附帶請求關於離
    婚後定兩造未成年子女庚○○權利義務行使負擔部分，已失
    所依附，應併予駁回。原審為上訴人敗訴之判決，並無不合
    。上訴意旨指摘原判決不當，求予廢棄改判，為無理由，應
    予駁回。
六、本件事證已臻明確，兩造其餘主張及攻擊防禦方法，經核對
    本件判決結果無影響，爰不逐一論述，附此敘明。
據上論結，本件上訴為無理由，爰判決如主文。
中    華    民    國    95    年    6    月    13    日
                  民事第十五庭審判長法  官 黃騰耀
                                    法  官 黃國永
                                    法  官 李媛媛
正本係照原本作成。
如不服本判決，應於送達後20日內向本院提出上訴書狀，其未表
明上訴理由者，應於提出上訴後20日內向本院補提理由書狀（均
須按他造當事人之人數附繕本）上訴時應提出委任律師或具有律
師資格之人之委任狀；委任有律師資格者，另應附具律師資格證
書及釋明委任人與受任人有民事訴訟法第466條之一第一項但書
或第二項（詳附註）所定關係之釋明文書影本。
中    華    民    國    95    年    6     月    16    日
                                    書記官 秦仲芳
附註：
民事訴訟法第四百六十六條之一（第一項、第二項）：
對於第二審判決上訴，上訴人應委任律師為訴訟代理人。但上訴
人或其他法定代理人具有律師資格者，不在此限。
上訴人之配偶、三親等內之血親、二親等內之姻親，或上訴人為
法人、中央或地方機關時，其所屬專任人員具有律師資格並經法
院認為適當者，亦得為第三審訴訟代理人。


司法院資訊處製作；財團法人民間司法改革基金會備份。
